---
title: "Planejamento de Experimentos 2K"
author: "Mariana Freitas e Aline Pires"
date: ' '
output:
  beamer_presentation: default
  ioslides_presentation: default
---

```{r setup, include=FALSE}
knitr::opts_chunk$set(echo = FALSE)
```

# O que são Experimentos 2K?

É um tipo de experimento que envolve k fatores, cada um com dois níveis, sendo amplamente utilizado para estudar o efeito de múltiplos fatores e suas interações em uma resposta de interesse. Como esse tipo de experimento pode ser aplicado a diversos números de fatores, o número total de combinações dos níveis (número de tratamentos) é dado por $2^K$.

---

# Como funciona?

Tendo os dados do experimento 2K coletados e organizados, de acordo com as combinações e os números de repetições, é hora de analisar os efeitos dos fatores principais e de suas interações. Para isso, vamos construir uma tabela ANOVA, na qual vamos utilizar um teste F para definir se os efeitos são estatisticamente significativos. 

---

# Aplicação

O dataset "Student Lifestyle" reúne informações sobre os hábitos diários e o desempenho acadêmico de 2.000 estudantes, coletadas por meio de uma pesquisa realizada com um Google Form. Abrangendo o período acadêmico de agosto de 2023 a maio de 2024, os dados refletem majoritariamente os estilos de vida de estudantes da Índia.

---

# Aplicação
O conjunto de dados contém as seguintes colunas:

- student_id: Identificador único de cada estudante.
- study_hours_per_day: Horas diárias dedicadas aos estudos.
- extracurricular_hours_per_day: Horas diárias envolvidas em atividades extracurriculares.
- sleep_hours_per_day: Horas diárias de sono.
- social_hours_per_day: Horas diárias dedicadas à socialização.
- physical_activity_hours_per_day: Horas diárias gastas em atividades físicas.
- gpa: Nota média acumulada (GPA) dos estudantes.
- stress_level: Nível de estresse relatado pelos participantes.

---

# Aplicação 

Aqui, vamos usar apenas as variáveis `study_hours_per_day`, `physical_activity_hours_per_day` e `stress_level` como fatores na nossa análise dos efeitos na variável `gpa`. E, como são as duas primeiras são variáveis contínuas, vamos categorizá-las em dois grupos baseados nos seus quartis.

- Baixo tempo de estudo: <= 6.5 horas
- Alto tempo de estudo > 6.5 horas
- Baixo tempo de atividade física: <= 2 horas
- Alto tempo de atividade física: > 2 horas

```{r, message=FALSE, warning=FALSE, echo=FALSE}
library(readr)
library(dplyr)
library(janitor)
library(ggplot2)

# Carregando os dados e limpando os nomes das colunas
dados <- read_csv("student_lifestyle_dataset.csv") |> clean_names()

# Categorizando as variáveis
dados <- dados |>
  dplyr::select(student_id, stress_level, physical_activity_hours_per_day, study_hours_per_day, gpa) |>
  mutate(stress = case_when(
    stress_level == "High" ~ "Alto",
    stress_level %in% c("Moderate", "Low") ~ "Baixo"
  ),
  estudo = case_when(
    study_hours_per_day <= 7 ~ "Baixo",
    study_hours_per_day > 7 ~ "Alto"
  ),
  exercicio = case_when(
    physical_activity_hours_per_day <= 2 ~ "Baixo",
    physical_activity_hours_per_day > 2 ~ "Alto"
  )
  ) |>
  dplyr::select(student_id, stress, estudo, exercicio, gpa)
```

---

# ANOVA

Agora, elaboramos o modelo levando em conta as interações entre os fatores e contruímos a tabela ANOVA abaixo. A tabela ANOVA irá nos auxiliar para comparar as médias dos grupos formado pelos fatores principais e pela interação desses fatores, verificando se existem diferenças significativas entre elas. 

```{r, message=FALSE, warning=FALSE, echo=FALSE}
modelo <- lm(gpa ~ stress * estudo * exercicio, data = dados)
tabela_anova <- anova(modelo)
print(tabela_anova)
```



---

# ANOVA

Observando a soma de quadrados (Sum sq), é possível perceber que os fatores stress, horas de estudo diária e a interação entre esses dois fatores são os fatores que explicam uma porção maior da variabilidade do modelo. As horas de exercício diárias explicam uma porção menor da variância e o restante das interações explica bem pouco.

Em seguida, é necessário realizar o teste F para verificar se os efeitos dos fatores principais e das interações são estatisticamente significativos. Para todos os efeitos e interações, teremos o F crítico de 3.846131.

---

# Teste F

- $H_0$: não há efeito significativo do fator/interação.
- $H_1$: há efeito significativo do fator/interação.

```{r, message=FALSE, warning=FALSE, echo=FALSE, size= "footnotesize"}
# Graus de liberdade
# Valor crítico da tabela F
f_critico <- qf(0.05, df1 = 1, df2 = 1992, lower.tail = FALSE)

#Valores de F calculados
f_stress <- tabela_anova["stress", "F value"]
f_estudo <- tabela_anova["estudo", "F value"]
f_exercicio <- tabela_anova["exercicio", "F value"]
f_stress_estudo <- tabela_anova["stress:estudo", "F value"]
f_stress_exercicio <- tabela_anova["stress:exercicio", "F value"]
f_estudo_exercicio <- tabela_anova["estudo:exercicio", "F value"]
f_stress_estudo_exercicio <- tabela_anova["stress:estudo:exercicio", "F value"]

# Criar um data frame com os valores de F calculado e F crítico
tabela_F <- data.frame(
  F_Calculado = c(f_stress, f_estudo, f_exercicio, f_stress_estudo, f_stress_exercicio, f_estudo_exercicio, f_stress_estudo_exercicio),
  F_Critico = rep(3.84, 7)  # F crítico é o mesmo para todos
)

# Adicionar nomes das fontes (fatores e interações)
rownames(tabela_F) <- c(
  "stress",
  "estudo",
  "exercicio",
  "stress:estudo",
  "stress:exercicio",
  "estudo:exercicio",
  "stress:estudo:exercicio"
)

# Exibir a tabela
print(tabela_F)

```

Assim, concluímos que stress, horas diárias de estudo, horas diárias de exerício e a interação entre stress e estudo têm efito significativo na GPA.

---

# Análise gráfica

Podemos observar esse efeito graficamente:

```{r, message=FALSE, warning=F, echo=FALSE}

library(ggplot2)
library(patchwork)


# Boxplot para stress
b1 <- ggplot(dados, aes(x = stress, y = gpa, fill = stress)) +
  geom_boxplot() +
  labs(title = "GPA por Nível de Stress",
       x = "Nível de stress",
       y = "GPA") +
  theme_minimal()

# Boxplot para stress
b2 <- ggplot(dados, aes(x = estudo, y = gpa, fill = estudo)) +
  geom_boxplot() +
  labs(title = "GPA por Nível de Estudo",
       x = "Nível de estudo",
       y = "GPA") +
  theme_minimal()

# Boxplot para exercicio
b3 <- ggplot(dados, aes(x = exercicio, y = gpa, fill = exercicio)) +
  geom_boxplot() +
  labs(title = "GPA por Nível de Exercício",
       x = "Nível de exercício",
       y = "GPA") +
  theme_minimal()

# Interação entre stress e estudo

dados2 <- dados |>
  mutate(
    stress_estudo = case_when(
      stress == "Alto" & estudo == "Alto" ~ "Stress alto,\n estudo alto",
      stress == "Alto" & estudo == "Baixo" ~ "Stress alto,\n estudo baixo",
      stress == "Baixo" & estudo == "Alto" ~ "Stress baixo,\n estudo alto",
      stress == "Baixo" & estudo == "Baixo" ~ "Stress baixo,\n estudo baixo"
  ))

b4 <- ggplot(dados2, aes(x = stress_estudo, y = gpa, fill = stress_estudo)) +
  geom_boxplot() +
  labs(title = "GPA por Interação entre Stress e Estudo",
       x = "Nível de stress:estudo",
       y = "GPA") +
  theme_minimal()

# Combinar os boxplots em uma grade 2x2
combined_plots <- (b1 + b2) / (b3 + b4)

# Exibir o layout combinado
print(combined_plots)

```

---

# Verificação de pressupostos

A ANOVA assume alguns pressupostos que devemos verificar para ver se as análises estão corretas. São eles:
- Normalidade dos resíduos
- Homocedasticidade
- Independência dos erros
---

# Normalidade dos resíduos

Para isso deve-se usar o teste de Shapiro-Wilk nos resíduos do modelo.
- $H_0$: Os dados seguem uma distribuição normal. 
- $H_1$: Os dados não seguem uma distribuição normal.

```{r, message=FALSE, warning=F, echo=FALSE}
residuos <- residuals(modelo)

shapiro.test(residuos)
```
Como o p-valor deu 0.6284, não rejeitamos a hipótese de normalidade, ou seja, podemos assumir que os resíduos seguem uma distribuição normal. 
O primeiro pressuposto da ANOVA foi atendido.

---

# Homocedasticidade

Para verificar se a variância entre os grupos são homogêneas, podemos utilizar o teste de Levene que funciona bem para experimentos fatoriais. Ele testa se os grupos, definidos pelos fatores, têm variâncias homogêneas.
- $H_0$: Todas as populações têm a mesma variância. 
- $H_1$: Pelo menos uma população tem variância diferente das outras.


```{r, message=FALSE, warning=FALSE}
library(car)
leveneTest(gpa ~ stress * estudo * exercicio, data = dados)
```
Como o p-valor do teste de Levene deu maior que 0.05, não há evidências de heterocedasticidade, pois não rejeitamos $H_0$. Então assumimos que o pressuposto de homocedasticidade está sendo atendido.

---

# Independênciados erros

Para testar se os erros são independentes, podemos utilizar o teste de Durbin-Watson, onde as hipóteses são:
- $H_0$: Os erros são independetes. 
- $H_1$: Os erros não são independentes.

```{r, message=FALSE, warning=FALSE}
library(lmtest)
# Teste de Durbin-Watson
dwtest(modelo)
```
Como o p-valor deu 0.7504, não rejeitamos a hipótese de que os resíduos são independentes, portanto, temos altas evidências que os resíduos não são correlacionados.

---

# Teste de turkey

Realizamos o teste de Tukey para identificar diferenças significativas entre os grupos.

A combinação que tem o maior e menor gpa médio são, respectivamente:
- Alto Estresse + Alto Estudo + Baixo Exercício gpa igual a 3.377.
- Baixo Estresse + Baixo Estudo + Alto Exercício gpa igual a 2.881.

Percebemos que estudar mais parece ser o fator mais importante para um GPA alto, mesmo sob alto estresse, além disso exercício alto pode não ser tão benéfico para o GPA em combinação com alto estudo e alto estresse. 

O estresse alto parece ter um impacto positivo no GPA quando combinado com alto estudo, independentemente do nível de exercício.

---

```{r, echo=FALSE, warning=FALSE, message=FALSE}
# Criando o fator de interação
dados$interacao <- interaction(dados$stress, dados$estudo, dados$exercicio)
# Ajustando o modelo ANOVA
modelo <- lm(gpa ~ interacao, data = dados)

# Aplicando o teste de Tukey
library(agricolae)
tukey_result <- HSD.test(modelo, "interacao", group = TRUE, console = TRUE)

# Exibindo os resultados
print(tukey_result)
```

---
